【裁判字號】    89,判,480
【裁判日期】    890224
【裁判案由】    商標評定
【裁判全文】
行  政  法  院  判  決                            八十九年度判字第四八○號
    原      告  日商．增永眼鏡股份有限公司
    代  表  人  甲○○
    訴訟代理人  林志剛  律師
    被      告  經濟部智慧財產局
右當事人間因商標評定事件，原告不服行政院中華民國八十七年十二月二十八日台八
七訴字第六三五五六號再訴願決定，提起行政訴訟。本院判決如左︰
    主  文
原告之訴駁回。
    事  實
本件關係人上鋒國際貿易有限公司於七十六年二月二十六日以「普麗戴PLANITAN」商
標，指定使用於當時商標法施行細則第二十七條第八十四類之眼鏡及其組件商品申請
註冊，經被告審查核准，列為註冊第三八一五六六號商標。原告於八十五年十月十九
日以系爭商標有違註冊時商標法第三十七條第六款規定，申請評定，經被告以中台評
字第八六○○五○號商標評定書為申請不成立之評決，因未提起訴願而告確定。嗣原
告復以系爭商標有違註冊時商標法第三十七條第一項第六款及第十款之規定，對之申
請評定。案經被告評決「主張有違註冊時商標法第三十七條第一項第六款部分因違反
同法第五十九條規定（一事不再理）申請駁回，主張有違第十款部分申請不成立。」
發給中台評字第八六○三○三號商標評定書。原告不服，提起訴願、再訴願，遞遭決
定駁回，遂提起行政訴訟。茲摘兩造訴辯意旨如次：
原告起訴意旨略謂︰一、查原告係日本著名之眼鏡製造廠商，自西元一九○五年創立
迄今已有九十多年之歷史，而經由不斷地研究開發各種新技術，新產品及積極開拓國
內外市場之結果，原告已成為眼鏡業界知名之廠商。而本件案外人上鋒國際貿易有限
公司即為原告在我國國內市場之合作對象，並早即經原告授權為台灣地區總代理，經
銷販賣各種原告之商品，足證該公司當時與原告有密切商業往來關係，洞悉原告各種
商標之研發狀況。藉此之故，案外人才能於首次進口「PLANITAN」商標商品後之極短
暫時間內，便在台搶先註冊，其憑為原告之獨家代理商地位，便於取得商機，雖明知
「PLANITAN」為原告創先使用於眼鏡商品之商標，竟未取得原告之同意擅自以自己之
名義申請註冊將原告創造商標之苦心及經營之成果據為己有，此抄襲原告商標之行徑
至為明顯，不但易使消費者產生混淆誤認，而有致公眾誤信之虞，並且顯然有違公序
良俗，是故為維持商場秩序，應不准系爭「普麗戴PLANITAN」之註冊為是。如上所述
，原告既為「PLANITAN」商標之創用者，而案外人又為原告在台灣之總代理店，且於
案外人擅自將其申請註冊之前亦有「PLANITAN」商標商品經由該公司進口銷售等事實
觀之，實證案外人當時確知該「PLANITAN」商標業經原告已投注大量心血所使用之商
標已成為業界及消費者所熟知。案外人為謀商業利益，竟在未取得原告承諾情況下擅
自申請註冊，此種不法之行徑實有違商標法之立法意旨，故系爭商標實有不得申請註
冊之事。二、而「PLANITAN」為原告於一九八六年間委託瑞士關係企業KOKI INTERNA
TIONAL之行銷顧問Mr. Bernard Lurks 所設計使用於鏡架商品上，其設計源由係採自
「PLATINUM」（白金）之「PLA 」「NICKLE」（鎳）之「NI- 」及「TITAN 」之「-T
AN」所結合而成，為表明鏡架商品之特殊合金成份，而成為        品牌之系列商標
之一，此由原告與Mr. Lurks 之往來信件足以證明「PLANITAN」商標係為原告委託其
顧問公司創作絕非憑空杜撰，原告就上述商標設計原委指證歷歷，詎料被告不查，竟
僅以該往來信件為私文書，與本案案情無直接之關連，而不予採信，上述之認定使致
力於創造商標之原告無法受商標法之保障，實令原告難以委服。況該「PLANITAN」商
標於一九八六年正式採用後，原告即大量印製產品型錄、價目表廣為散佈宣傳，是「
PLANITAN」實為具著名性之商標無疑。上述之證據資料於前次申請評定中均未提出，
實屬新事實、新證據資料，故本案應無商標法第五十九條所規定一事不再理之情事。
又原告曾於訴願階段曾提出各種進口發票，此亦足證案外人確實曾經進口「PLANITAN
」商標商品於台灣地區販賣，彰彰明甚。三、再者，退萬步言，本案系爭註冊第三八
一五六六號「普麗戴PLANITAN 」商標圖樣上之外文「PLANITAN 」如上所述係由創作
人Mr. Bernard Lurks 「PLATINUM」（白金）、「NICKEL」（鎳)及「TITAN」（鈦合
金）之主要部分組合而成，經原告長時間廣泛使用於眼鏡框商品，用以表示鏡架材質
之結果，於日本業界已認識「PLANITAN」為用以表彰一種高貴之獨特合金材質，為鏡
架之材質之表示，然而於台灣區眼鏡工業同業公會所提供之竟見僅表示對其是否為商
品材質之說明並不清楚，此並未代表否定原告之主張，原告既已提出日本業界所出具
之證明書，足證於外國業界對此一字已普遍使用，故其使用於眼鏡框商品，係表示商
品本身習慣上所通用之名稱、形狀、品質功用者，依商標法第三十七條第一項第十款
之規定亦應不得申請註冊甚明。四、綜上所述，本案系爭之「普麗戴PLANITAN」商標
有註冊時商標法第三十七條第一、六、十款規定之情事而不得註冊，請判決撤銷原處
分及一再訴願決定等語。
被告答辯意旨略謂︰按商標圖樣有欺罔公眾或致公眾誤信之虞者，不得申請註冊，固
為註冊時商標法第三十七條第一項第六款所規定，惟依商標法第五十九條規定，關於
商標事件評定之評決確定後，任何人不得就同一事實、同一證據及同一理由，申請評
定。所謂同一證據係指具同一性之證據而言，而認定證據是否同一，應審查其內容實
質上是否相同，不得僅拘泥於其形式是否同一（大院著有八十五年度判字第一三四一
號判決可資參照）。又凡商標圖樣之文字、圖形、記號或其聯合式，係表示申請註冊
商標所使用商品之說明或表示商品本身習慣上所通用之名稱、形狀、品質、功用者，
不得申請註冊，固為註冊時商標法第三十七條第一項第十款所規定，惟所謂習慣上所
通用，係指一般製造經銷該商品者所共同使用而言，至所謂商品之說明，則應觀察商
標圖樣之文字、圖形等與商品之關係是否足以說明商品本身而定。本件原告曾於八十
五年十月十九日以系爭註冊第三八一五六六號「普麗戴PLANITAN」商標有註冊時商標
法第三十七條第一項第六款規定，檢具各國商標註冊證、公司簡介、西元一九八四年
進口資料、七十三年六月一日工商時報、授權關係人為台灣獨家代理商之證明書資料
，對之申請評定，經被告認其所送之證據不足以證明其據以評定之「PLANITAN」商標
已為一般消費者所熟知，乃以中台評字第八六○○五○號商標評定書為申請不成立之
評決，因未提起訴願而告確定。原告復於八十六年六月十九日以系爭商標有違註冊時
商標法第三十七條第一項第六款規定，對之申請評定，惟所檢具之各國商標註冊證、
七十三年六月一日工商時報、七十一年九月十五日眼鏡世界廣告等影本資料與前次評
定程序提出者大致相同，至另檢送之原告與Bernard Lurks 間往來信函，與本案案情
難謂有直接關連，西元一九八六年及一九八七年進口發票亦無據以評定商標之標示，
系爭商標是否有違註冊時商標法第三十七條第一項第六款之規定，既經原告於八十五
年十月十九日對之申請評定，並經被告為申請不成立之評決確定在案，原告復以同條
款申請評定，雖所提證據略有不同，惟實質上屬同一事實、同一證據，其再申請為同
一之評定，應予駁回。又原告固主張系爭註冊第三八一五六六號「普麗戴PLANITAN」
商標圖樣上之外文PLANITAN係由PLATINUM（白金）、NICKLE（鎳）及TITAN （鈦合金
）之主要部分組合而成，用以表彰所指定使用之鏡架商品材質之成分，為商品本身習
慣上所通用之名稱、品質及功用之說明云云，惟查PLANITAN係取前揭外文設計而成之
無義字，原告僅檢送一紙日期晚於系爭商標申請註冊日之日本業者證明書，尚難證明
PLANITAN已為一般業者所共同使用，亦非直接明顯表示該眼鏡及其組件商品本身習慣
上所通用之名稱、形狀、品質、功用，無註冊時商標法第三十七條第一項第十款規定
之適用。原告以其經授權關係人為台灣總代理經銷販賣各種商品，有關係人於眼鏡世
界雜誌上之宣傳資料及自西元一九八一年進口其眼鏡商品之進口資料可稽，迨西元一
九八六年其採用「PLANITAN」商標後，即大量印製商品型錄、價目表廣為散布，關係
人剽竊其商標之意圖甚明，其所提證據資料與前次評定所附證據資料不同。又系爭商
標圖樣上之外文PLANITAN係由PLATINUM（白金）、NICKLE（鎳）及TITAN （鈦合金）
之主要部分組合而成，經其長期使用於眼鏡框商品，用以表示所指定使用之鏡架商品
材質，業界已認識PLANITAN為一種高價值之獨特合金材質，為鏡架材質之表示云云，
訴經經濟部訴願決定，以前後二評定案所檢送之世界各國註冊證、廣告資料、進口資
料等大致相同，另檢送之西元一九八六年十二月十六日、一九八七年一月二十四日進
口發票及「PLANITAN」商品型錄，除其進口數量極少外，且日期與系爭商標申請註冊
日甚為接近，與前評定案相較，所送之證據形式上或有不同，惟實質上仍難謂系爭商
標申請註冊時，據以評定商標所表彰之信譽已為一般消費者所熟知，前評定案既已確
定，原告復執同一理由及事證主張系爭商標有違同一條款之規定，程序上自有商標法
第五十九條規定之適用。至所檢送之Ｂ＼Ｌ信用狀等影本，核係訴願階段始行提出，
並未經被告加以審查，非被告所應審究。又系爭商標圖樣係由中文普麗戴與外文PLAN
ITAN所組成，經查坊間一般英漢字典並無外文PLANITAN之記載，縱將其分開解釋，或
如原告所稱係白金、鎳及鈦合金所組成之義，惟予人直接印象，尚非望文即知該PLAN
ITAN係含有白金、鎳及鈦合金諸元素之意，難認係商品之說明或與商品之說明有密切
關連，原告復未提示系爭商標申請註冊前PLANITAN已為眼鏡工業同業間所共同使用之
證明，僅憑日本業者嗣後所出具之證明書尚難證明系爭商標有註冊時商標法第三十七
條第一項第十款規定之適用。再者，經濟部為求慎重，經以經（八七）訴字第八七六
○○○一○號函請台灣區眼鏡工業同業公會查明PLANITAN是否表彰一種高價值之獨特
合金材質之說明﹖及同業間於七十六年二月二十六日前是否已將之使用於眼鏡框商品
，而為該商品本身習慣上所通用之名稱、形狀、品質、功用者﹖該會以八十七年四月
二十九日（八七）眼文字第九一八七號函復，略以經該會向業界多方查詢結果，對於
PLANITAN一詞係表示高價值之獨特合金材料之說明，抑或使用於眼鏡框一節，並不清
楚等語，亦無從作有利於原告之認定。是被告所為之處分，並無不合。綜上所述，原
告之訴為無理由，請判決駁回等語。
    理  由
按商標圖樣有欺罔公眾或致公眾誤信之虞者，不得申請註冊，固為註冊時商標法第三
十七條第一項第六款所規定，惟依商標法第五十九條規定，關於商標事件評定之評決
確定後，任何人不得就同一事實、同一證據及同一理由，申請評定。所謂同一證據係
指具同一性之證據而言，而認定證據是否同一，應審查其內容及待證事項實質上是否
相同，不得僅拘泥於其形式是否同一。又凡商標圖樣之文字、圖形、記號或其聯合式
，係表示申請註冊商標所使用商品之說明或表示商品本身習慣上所通用之名稱、形狀
、品質、功用者，不得申請註冊，固為註冊時商標法第三十七條第一項第十款所規定
，惟所謂習慣上所通用，係指一般製造經銷該商品者所共同使用而言，至所謂商品之
說明，則應觀察商標圖樣之文字、圖形等與商品之關係是否足以說明商品本身而定。
本件被告以原告曾於八十五年十月十九日以系爭註冊第三八一五六六號「普麗戴PLAN
ITAN」商標有違註冊時商標法第三十七條第一項第六款規定，檢具各國商標註冊證、
公司簡介、西元一九八四年進口資料、七十三年六月一日工商時報、授權關係人為台
灣獨家代理商之證明書資料，對之申請評定，經被告認其所送之證據不足以證明其據
以評定之「PLANITAN」商標已為一般消費者所熟知，乃於八十六年二月十九日以中台
評字第八六○○五○號商標評定書為申請不成立之評決，因未提起訴願而告確定。原
告復於八十六年六月十九日以系爭商標有違註冊時商標法第三十七條第一項第六款規
定，對之申請評定。惟所檢具之各國商標註冊證、七十三年六月一日工商時報、七十
一年九月十五日眼鏡世界廣告等影本資料與前次評定程序提出者大致相同，至另檢送
之原告與Bernard Lurks 間往來信函，與本案案情難謂有直接關聯，西元一九八六年
及一九八七年進口發票亦無據以評定商標之標示。系爭商標是否有違註冊時商標法第
三十七條第一項第六款之規定，既經原告於八十五年十月十九日對之申請評定，並經
被告為申請不成立之評決確定在案，原告復以同條款申請評定，雖所提證據略有不同
，惟實質上屬同一事實、同一證據，其再申請為同一之評定，應予駁回。又原告固主
張系爭註冊第三八一五六六號「普麗戴PLANITAN」商標圖樣上之外文PLANITAN係由PL
ATINUM（白金）、NICKLE（鎳）及TITAN （鈦合金）之主要部分組合而成，用以表彰
所指定使用之鏡架商品材質之成分，為商品本身習慣上所通用之名稱、品質及功用之
說明云云。惟據評定申請書所載，PLANITAN係取前揭外文設計而成之無義字，原告僅
檢送一紙日期晚於系爭商標申請註冊日之日本業者證明書，尚難證明PLANITAN一字於
註冊時已為一般業者所共同使用，亦非直接明顯表示該眼鏡及其組件商品本身習慣上
所通用之名稱、形狀、品質、功用，無註冊時商標法第三十七條第一項第十款規定之
適用，乃評決「主張有違註冊時商標法第三十七條第一項第六款部分申請駁回；主張
有違第十款部分申請不成立。」原告不服，以其經授權關係人為台灣總代理經銷販賣
各種商品，有關係人於眼鏡世界雜誌上之宣傳資料及自西元一九八一年進口其眼鏡商
品之進口資料可稽，迨西元一九八六年其採用「PLANITAN」商標後，即大量印製商品
型錄、價目表廣為散布，關係人剽竊其商標之意圖甚明，其所提證據資料與前次評定
所附證據資料不同。又系爭商標圖樣上之外文PLANITAN係由PLATINUM（白金）、NICK
LE（鎳）及TITAN （鈦合金）之主要部分組合而成，經其長期使用於眼鏡框商品，用
以表示所指定使用之鏡架商品材質，業界已認識PLANITAN為一種高價值之獨特合金材
質，為鏡架材質之表示云云，提起一再訴願。一再訴願決定，以前後二評定案所檢送
之世界各國註冊證、廣告資料、進口資料等大致相同，另檢送之西元一九八六年十二
月十六日、一九八七年一月二十四日進口發票及「PLANITAN」商品型錄，除其進口數
量極少外，且日期與系爭商標申請註冊日甚為接近，與前評定案相較，所送之證據形
式上或有不同，惟實質上仍難謂系爭商標申請註冊時，據以評定商標所表彰之信譽已
為一般消費者所熟知，前評定案既已確定，原告復執同一理由及事證主張系爭商標有
違同一條款之規定，程序上自有商標法第五十九條規定之適用。又系爭商標圖樣係由
中文普麗戴與外文PLANITAN所組成，經查坊間一般英漢字典並無外文PLANITAN記載，
縱將其分開解釋，或如原告所稱係白金、鎳及鈦合金所組成之義，惟予人直接印象，
尚非望文即知該PLANITAN係含有白金、鎳及鈦合金諸元素之意，難認係商品之說明或
與商品之說明有密切關連。原告復未提示系爭商標申請註冊前PLANITAN已為眼鏡工業
同業間所共同使用之證明，僅憑日本業者嗣後所出具之證明書尚難證明系爭商標有註
冊時商標法第三十七條第一項第十款規定之適用。訴願機關經濟部為求慎重，經以經
（八七）訴字第八七六○○○一○號函請台灣區眼鏡工業同業公會查明PLANITAN是否
表彰一種高價值之獨特合金材質之說明﹖及同業間於七十六年二月二十六日前是否已
將之使用於眼鏡框商品，而為該商品本身習慣上所通用之名稱、形狀、品質、功用者
﹖該會以八十七年四月二十九日（八七）眼文字第九一八七號函復，略以經該會向業
界多方查詢結果，對於PLANITAN一詞係表示高價值之獨特合金材料之說明，抑或使用
於眼鏡框一節，並不清楚等語，亦無從作有利於原告之認定，遂駁回其一再訴願。揆
諸首揭說明，被告駁回原告之申請評定，及一再訴願加以維持，經核均無不合。原告
提起本件行政訴訟訴稱：關係人上鋒國際貿易有限公司前為原告在台灣地區之總代理
，曾向原告進口「PLANITAN」商標之商品，關係人明知系爭商標為原告創先使用，竟
在台搶先註冊，其抄襲原告商標之行逕，易使消費者產生混淆誤認之虞。又系爭商標
為原告委託Mr. Bernard Lurks 所設計，於一九八六年正式採用後，原告即大量印製
產品型錄、價目表廣為散布宣傳，系爭商標實為著名商標，自不得准許關係人申請註
冊。況系爭商標之外文「PLANITAN」經原告長期使用後，於日本業界已認識其為用以
表彰一種獨特合金材質，使用於鏡架之表示，亦不應准許作為商標之註冊云云。經查
：商標圖樣有欺罔公眾或致公眾誤信之虞，始不得申請註冊，故必須商標已為一般消
費者所熟知，始有致公眾誤信之虞。至於該商標係由何人創先使用，則非所問。本件
原告於本院提出之產品型錄、價目表，均未記載製作之日期，自難證明關係人於七十
六年二月二十六日申請系爭商標註冊時，一般人已熟知該商標已為原告所使用。又原
告提出之進口資料影本，均僅記載眼鏡型號，並未記載其商標為系爭商標，亦不足以
證明一般消費者已熟知該商標為原告所使用。是以原告主張其設計系爭商標並創先使
用乙節，因非本案爭點，自無可採。又其所提出之上開產品型錄、價目表、進口資料
，因仍無法證明一般消費者於七十六年二月二十六日關係人申請系爭商標註冊時，已
熟知原告使用該商標，且原告係同一事由即商標法第三十七條第一項第六款規定申請
評定，被告駁回其第二次申請評定，自無不合。末查系爭商標外文「PLANITAN」一般
坊間英漢字典並無該單位記載，從文字組合上，亦難令人望文即知其係白金、鎳及鈦
合金，自難認其係商品之說明。而原告所提日本業界所出具之證明書，亦尚難據以推
定台灣業界對此一字已普遍使用，是為商品品質之通用名稱。綜上所述，原告起訴意
旨，難認有理由，應予駁回。
據上論結，本件原告之訴為無理由，爰依行政訴訟法第二十六條後段，判決如主文。
中    華    民    國     八十九      年      二      月     二十四      日
                    行 政 法 院 第 一 庭
                                審 判 長 評  事      黃  綠  星
                                         評  事      藍  獻  林
                                         評  事      黃  璽  君
                                         評  事      廖  宏  明
                                         評  事      鄭  忠  仁
右  正  本  證  明  與  原  本  無  異
                                         法院書記官  彭  秀  玲
中    華    民    國     八十九      年      二      月     二十五      日


司法院資訊處製作；財團法人民間司法改革基金會備份。
